【裁判字號】    97,重訴,343
【裁判日期】    980413
【裁判案由】    清償債務
【裁判全文】
臺灣士林地方法院民事判決            97年度重訴字第343號
原      告  甲○○
訴訟代理人  黃純真律師
被      告  丙○○
            乙○○
                        4樓之.
                        樓之4.
前列二人共同
訴訟代理人  蔡志雄律師
上列當事人間請求分割共有物事件，本院於民國97年4 月6 日言
詞辯論終結，判決如下：
    主  文
兩造共有坐落臺北縣淡水鎮○○○段泉州厝小段一一九之一地號
土地（面積一萬四千六百十三平方公尺）准予原物分割，分割方
法如附圖一所示，Ａ部分（面積一萬一千六百八十九平方公尺）
由原告取得，Ｂ部分（面積一千四百六十二平方公尺）由被告丙
○○取得，Ｃ部分（面積一千四百六十二平方公尺）由被告乙○
○取得。
訴訟費用由原告負擔五分之四，被告分別負擔十分之一。
    事實及理由
一、本件原告起訴主張：坐落臺北縣淡水鎮○○○段泉州厝小段
    119-1 地號土地（下稱系爭土地）為兩造所共有，原告應有
    部分為5 分之4 ，被告各為10分之1 ，地目為田，使用分區
    為特定農業區，面積為14,613平方公尺，因協議分割不成，
    且系爭土地並無因物之使用目的不能分割，亦無不能分割之
    協議，爰依民法第823 條第1 項、第824 條規定訴請裁判分
    割等語；並聲明如主文第1 項所示。
二、被告則稱：同意系爭土地分割，但是原告未經共有人同意興
    建魚池，倘依原告提出之分割方案即附圖一所示B 、C 由被
    告取得，其上有地上物，原告必須拆除地上物，且被告無權
    占用系爭土地作養殖魚池，不得主張按使用情形分割以維護
    經濟利益。聲明：依附圖二所示之方式分割，由原告取得甲
    部分，由被告分別取得乙、丙部分。
三、原告主張系爭土地為兩造所共有，應有部分如上所示之事實
    ，業據提出與其所述相符之土地登記謄本為證，且雙方並無
    不能分割之協議，此為被告所不爭執，堪信為真實。
四、按各共有人，得隨時請求分割共有物，但因物之使用目的不
    能分割或契約訂有不能分割之期限者，不在此限，民法第82
    3 條第1 項定有明文。經查：兩造間就系爭土地未訂有不能
    分割之契約並不爭執，且依系爭土地之使用目的亦非不能分
    割，而兩造間對系爭土地之分割方法既未能達成協議，是原
    告據以提起本訴，請求分割系爭土地，即無不合，應予准許
    。又農業發展條例第16條規定：「每宗耕地分割後每人所有
    面積未達0.25公頃者，不得分割。但有下列情形之一者，不
    在此限：三、本條例中華民國89年1 月4 日修正施行後所繼
    承之耕地，得分割為單獨所有。四、本條例中華民國89年1
    月4 日修正施行前之共有耕地，得分割為單獨所有。」「前
    項第3 款及第4 款所定共有耕地，辦理分割為單獨所有者，
    應先取得共有人之協議或法院確定判決，其分割後之宗數，
    不得超過共有人人數。」因系爭土地為特定農業區之土地，
    應受上開農業發展條例之規範，查，系爭土地於89年1 月4
    日前即屬共有耕地，是符合上開規定，得以分割。
五、再按共有物之分割，依共有人協議之方法行之。分割之方法
    ，不能協議決定者，法院得因任何共有人之聲請，命為下列
    之分配：一、以原物分配於各共有人。二、變賣共有物，以
    價金分配於各共有人。以原物為分配時，如共有人中，有不
    能按其應有部分受分配者，得以金錢補償之。民法第824 條
    定有明文。次按法院裁判分割共有物，須斟酌各共有人之利
    害關係，使用情形，共有物之性質及價值、經濟效用、符合
    公平經濟原則，其分割方法始得謂為適當。又分割共有物固
    不受分管契約之拘束，惟盡量依各共有人使用現狀定分割方
    法，以維持現狀，減少共有人所受損害，當不失為裁判分割
    斟酌之一種原則（最高法院91年度臺上字第805 號判決要旨
    參照）。另分割共有物係以消滅共有關係為目的，故法院於
    裁判分割共有土地時，除因該土地內部分土地之使用目的不
    能分割（如共同使用之道路），或部分共有人明示仍願維持
    共有關係，或部分當事人因繼承關係須就分得之土地保持公
    同共有者外，即應將土地分配與各共有人單獨所有，不得創
    設新的共有關係（最高法院83年度臺上字第2551號、79年度
    臺上字第1902號判決要旨參照）。經核：兩造就系爭土地均
    同意分割，且兩造均同意由原告分得面積11,689平方公尺，
    被告各分得1,462 平方公尺，僅就系爭土地如何分割意見不
    同，原告、被告所提出之原物分割方案，分別經本院囑託臺
    北縣淡水地政事務所測量繪製複丈成果圖即為附圖一、二在
    卷。再經本院至現場履勘，系爭土地均為原告使用，除部分
    建物作為住家外，其餘作為飼養錦鯉之用途，為原告賴以維
    生之事業，原告已在系爭土地上飼養錦鯉多年，如原告所提
    之附圖一方案，原告同意分割後將附圖B 、C 上之鐵皮屋、
    未使用之魚池拆除回復原狀，但如依被告提出附圖二之方式
    分割，將原告謀生所用之最主要部分之魚池分割給被告二人
    ，原告必須回復原狀外，必須重新搭建魚池，遭受經濟上重
    大損害，而被告提出之分割方案對被告而言並無顯著利益，
    至於原告所提出之分割方案，經本院於現場履勘及庭期二度
    詢問被告，被告亦表示並無特別不利益。是本院審酌系爭土
    地之相關位置、分割共有物之目的、經濟效益、不損及兩造
    利益、公平均衡原則及達到系爭土地最大經濟效用等一切因
    素，認原告所提之分割方案公平可採，故以該分割方案即如
    主文所示之分割方式為系爭土地之分割方式為允當。職是，
    被告等主張：原告係無權占用系爭土地作養殖漁業，不須考
    量原告之經濟利益或完整性云云，核非可採。原告並承諾於
    分割後，會負責將被告分得土地之地上物拆除，是被告主張
    依附圖二之方式分割，並無理由。
五、末查，分割共有物乃具非訟事件之性質，本院斟酌何種分割
    方法較能增進共有物之經濟效益，並兼顧兩造之利益，以決
    定適當之分割方法，不因何造起訴而有不同，故原告請求分
    割之訴雖有理由，惟關於訴訟費用負擔，以共有人全體各按
    其應有部分比例負擔，方屬事理之平，併此敘明。
六、據上論結，本件原告之訴為有理由，依民事訴訟法第78條、
    第80條之1，判決如主文。
中    華    民    國    98    年    4     月    13    日
                  民事第一庭  法  官  絲鈺雲
以上正本證明與原本無異。
如對本判決上訴，應於判決送達後20日內向本院提出上訴狀。
中    華    民    國    98    年    4     月    15    日
                              書記官  林玫熹


司法院資訊處製作；財團法人民間司法改革基金會備份。
